最高法院民事判決　　　　　　　　　　　　　　八十八年度台上字第二○五三號
　　上　訴　人　丙 ○ ○
　　　　　　　　乙○○○
　　　　　　　　己 ○ ○
　　　　　　　　甲 ○ ○
　　　　　　　　丁 ○ ○
　　　　　　　　戊 ○ ○
　　共　　　同
　　訴訟代理人　紀 炯 耀律師
　　　　　　　　呂 沐 基律師
　　被上 訴 人　亞洲信託投資股份有限公司
　　法定代理人　李 昌 槿
　　訴訟代理人　郭 方 桂律師
右當事人間請求清償借款事件，上訴人對於中華民國八十七年九月七日台灣高等法院
第二審判決（八十七年度重上字第二○七號），提起上訴，本院判決如左：
    主  文
上訴駁回。
第三審訴訟費用由上訴人連帶負擔。
    理  由
本件被上訴人主張：上訴人丙○○於民國七十八年十一月二十日以其餘上訴人為未定
期限之連帶保證人，向伊借款新台幣（下同）一億元，嗣於八十二年二月十九日辦理
延期，復於八十五年二月二十九日就餘欠再續立二千萬元及二千四百七十萬元借款契
約各一紙，第一審共同被告梁柏薰並於八十五年二月二十九日於相關連帶保證書上列
為連帶保證人，清償期定為八十五年十一月二十日，詎上訴人丙○○屆期不履行，利
息亦僅付至八十五年六月二十八日等情。本於消費借貸及連帶保證之法律關係，求為
命上訴人與梁柏薰連帶給付四千四百七十萬元及其利息並逾期違約金之判決。
上訴人丙○○則以：伊依被上訴人公司創辦人即訴外人鄭周敏介紹，出賣華僑銀行股
票三百萬股與梁柏薰，旨在結清伊對被上訴人公司之債款，梁柏薰八十四年八月九日
出具之切結書，梁柏薰定位是債務承擔人，被上訴人應向其求償。其餘上訴人則以：
因上訴人丙○○提供之擔保品股票屬於伊所有，遂擔任連帶保證人，嗣擔保之質押股
票既由被上訴人同意全部移轉過戶於梁柏薰所有，被上訴人已拋棄質權，依民法第七
五一條規定，彼等連帶保證人於被上訴人所拋棄權利之限度內，應免責任。梁柏薰承
擔債務後，彼等亦未於二千萬元及二千四百七十萬元之借款契約上簽章為連帶保證人
，又被上訴人對梁柏薰承擔之債務四千四百七十萬元為延期時，彼等未再為保證人，
亦未再為簽章，依民法第七五五條規定，不再負保證責任。依消費者保護法第一二條
第二項第二款規定，被上訴人不得預以定型化契約事先約定（延期清償）不必經保證
人之同意，故彼等因被上訴人之允許延期，未經伊同意，伊自不必負連帶清償之責等
語。資為抗辯。
原審審理結果，以：查，被上訴人主張，上訴人丙○○於八十五年二月二十九日以梁
柏薰為連帶保證人，向伊分別借款二千萬元及二千四百七十萬元，利率按年息百分之
十一點七五計算，逾期六個月以內，按原利率百分之十，逾期六個月以上，按原利率
百分之二十計付違約金，清償期為八十五年十一月二十日，自八十五年四月一日起其
中二千萬元部分，利率改按年息百分之十點五，二千四百七十萬元改按年息百分之十
點七五計算，約定按月清償本息，如未按期清償視為全部到期，自八十五年六月二十
九日起之利息及違約金迄未清償之事實，業據其提出借款契約二紙為證，並為上訴人
丙○○就形式上之真正不爭執。惟查，八十四年六月十五日由上訴人己○○代表其家
人將華僑銀行股票三百萬股（含本件上訴人丙○○原欠四千五百萬元由上訴人甲○○
提供之一百十萬四千股及上訴人己○○提供之六十八萬四千股設定質權於被上訴人之
股票）出售與梁柏薰，其契約約定由梁柏薰向被上訴人辦理貸款，核准時，雙方會同
至被上訴人處辦理質權消滅，股票過戶與梁柏薰，梁柏薰所貸得款項，則用以清償上
訴人丙○○及己○○向被上訴人之借款本息，不足額由梁柏薰另籌款償還，有該股票
買賣契約書可證。按該契約書之當事人為「甲方梁柏薰，乙方己○○及家人」，被上
訴人並未列名為當事人。雖上訴人丙○○稱，本件賣股票還債係出自被上訴人公司之
創辦人鄭周敏之居間介紹或策劃，惟被上訴人否認鄭周敏為公司之代理人，已難認該
買賣契約與被上訴人有何法律上關係。其後梁柏薰因被上訴人之借款限額已滿，無法
向被上訴人借款，並依前開契約於八十四年七月三十一日前完成借款還債之約定，上
訴人丙○○嗣於八十四年八月四日向被上訴人申請，略以伊向被上訴人公司借款餘額
四千五百萬元，案下擔保品華僑銀行股票一百七十八萬八千股，茲因移轉過戶於梁柏
薰先生，擬徵提梁君為本案之連帶保證人，亦有其申請書附卷可稽。雖上訴人丙○○
辯稱，伊以梁柏薰未能依約辦理還債，仍要求股票過戶不合情理，原不同意，嗣由被
上訴人擬出具體辦法謂已與梁君洽定：(1)由梁君向被上訴人立承擔債務人切結書，負
責在股票過戶二個月清償；(2)由梁君先付五百萬元履行償還部分本金，其中上訴人丙
○○部分先償還三十萬元；(3)六月十五日起之本息由梁君按月逕付被上訴人。被上訴
人負責人鄭周敏告訴伊，今後該項債務概由梁某負責與伊及其原保證人無涉，一切已
交代陳信勝經理辦理云云，惟此為被上訴人所否認。證人陳信勝亦到庭證稱，不知買
賣股票之事，僅知悉八十四年八月四日上訴人丙○○有申請書說其股票賣給梁柏薰，
請求將梁柏薰列為保證人等語。此外，上訴人丙○○亦未能舉證證明被上訴人有同意
「今後該項債務概由梁柏薰負責，與上訴人丙○○及其原保證人無涉」之事實。況上
訴人丙○○八十四年八月四日申請書，僅增提梁柏薰為連帶保證人，並經被上訴人同
意，於七十八年十一月二十日其餘上訴人之保證書後加列（梁柏薰）為連帶保證人。
既僅係「保證人」，更難謂嗣後之債務概由梁柏薰負責而與上訴人無涉。上訴人丙○
○此部分之主張，自無可採。嗣梁柏薰於八十四年八月九日出具切結書與被上訴人，
內稱「本人有華僑銀行股票一百七十八萬八千股，提供質押設定於貴公司擔保丙○○
先生貸款金額新台幣四千五百萬元整，並同意自過戶日起二個月內代為清償該戶貸款
，消滅質權」，上訴人丙○○雖主張該切結書之真意乃梁柏薰為免責之債務承擔，惟
為被上訴人所否認。查該梁柏薰出具之切結書雖僅為單方之意思表示，係屬要約，被
上訴人雖否認伊已簽署承諾，惟被上訴人業已於八十四年九月十二日受理梁柏薰提供
該一百七十八萬八千股之股票辦理質權設定擔保上訴人丙○○之四千四百七十萬元債
務，則被上訴人對梁柏薰之該切結書自應認已承諾。是則所需探究者，乃「同意自過
戶日起二個月內代為清償該戶貸款，消滅質權」之文句，其真意是否為免責之債務承
擔？然依該文句並無「免責之債務承擔」字樣，自不能逕認為係免責之債務之承擔，
而依其所載「代為清償」字句，亦應解為「第三人清償」或「履行承擔」；再觀諸梁
柏薰出具該切結書後，上訴人丙○○於八十五年二月六日出具之「借款用途及還款來
源說明」自稱為「借款人」，其後又於八十五年二月二十九日以上訴人丙○○為借款
人，梁柏薰為連帶保證人出立二千萬元及二千四百七十萬元之借款契約，有各該文件
附卷可憑。苟前開梁柏薰出立之切結書確係梁柏薰為免責債務承擔，並獲被上訴人之
同意，則上訴人丙○○豈有再以自己為借款人，梁柏薰為連帶保證人出立上開文件之
理？雖上訴人丙○○又辯稱係「代梁柏薰將伊承擔之債務展期由八十四年十一月二十
日延至八十五年十一月二十日」云云，惟與該借款契約所載不符，其所辯自不足採信
。至上訴人丙○○抗辯，伊與梁柏薰為虛偽通謀意思表示云云，亦未據舉證，尚非可
採。又被上訴人行使債權，尚非權利濫用。從而，被上訴人以上訴人丙○○為借款人
，以梁柏薰為連帶保證人，訴請其連帶給付四千四百七十萬元及利息、違約金為有理
由，應予准許。至於其餘上訴人部分：查，上訴人乙○○○、己○○、甲○○、丁○
○、戊○○等五人（下稱上訴人乙○○○等五人），於七十八年十一月二十日所出具
未載書立期日之連帶保證書，為上訴人丙○○於過去、現在及將來對被上訴人所負債
務於一億元為限額，願負連帶清償責任之事實，業據被上訴人提出該連帶保證書為證
，並為乙○○○等五人所不爭執，自堪信被上訴人之主張為真實。嗣上訴人丙○○於
七十八年十一月二十日向被上訴人借款一億元，約定期限三年，至八十二年辦理延期
借款，期限為八十一年十一月二十日至八十四年十一月二十日止，亦均為上訴人乙○
○○等五人所不爭執。復依被上訴人所提出借款契約（原證三、四號）第十四條均記
載：「本契約係借款人於八十二年二月十九日向貴公司簽訂之第○一五號借款契約之
延續，該契約項下所欠貴公司之款項悉數併入本契約，仍由借款人負責清償」，又依
被上訴人提出放款帳，核准權限號碼欄亦記載：「本案於八十五年二月二十七日經常
董事會第十一屆第八○次會議決議核准展期一年」，顯然此四千四百七十萬元債務係
展期而來，且被上訴人亦不否認方於立此二借款契約時，未交付該款項與上訴人丙
○○，與借貸契約之要物性亦相違背，上訴人乙○○○等五人所辯係債務展期，應屬
可採。惟查，上訴人丙○○對被上訴人之債務，並未由梁柏薰免責之債務承擔，已如
前述，且上訴人乙○○○等五人於七十八年十一月二十日所立之連帶保證書已表明「
借款人有遲延付款或請求延期時，貴公司得酌情允諾，保證人絕無異議」，上訴人乙
○○○等五人就本件債務允許延期清償既已為概括同意，自不容彼等再援引民法第七
五五條之規定而主張免責。上訴人乙○○○等五人另抗辯，上訴人丙○○至八十四年
六月十五日止所欠被上訴人之四千五百萬元債務，原由上訴人甲○○、己○○各提供
華僑銀行股票一百十萬四千股及六十八萬四千股設定質權於被上訴人為擔保，上訴人
乙○○○等五人由己○○為代表，於八十四年六月十五日與梁柏薰訂立含上開股票共
三百萬股之股票買賣契約書，並於八十四年八月九日由梁柏薰出具切結書同意於二個
月內代為清償上訴人丙○○之四千五百萬元債務，上訴人乙○○○等五人方於八十四
年九月十二日將該三百萬股股票過戶與梁柏薰，並經被上訴人同意向華僑銀行辦理質
權消滅登記，應由梁柏薰辦理質權設定於被上訴人，是被上訴人對彼等已拋棄質權，
彼等應不再負連帶保證責任云云。惟被上訴人則主張，因系爭設質之三百萬股原所有
人為上訴人乙○○○等五人，因彼等已將之售與梁柏薰，故由梁某再以所有人設質於
伊公司，僅出質人之更換而已，並非原有質權之拋棄等語。經查，系爭設質股票於設
質後迄移轉為梁柏薰名下，其間歷經原質權消滅登記及另由梁柏薰辦理登記，均在被
上訴人執有中，此為上訴人乙○○○等五人所不爭執。是被上訴人主張伊並未拋棄原
有質權，可以採信。縱使被上訴人拋棄質權，惟依上訴人乙○○○等五人所不否認彼
等於七十八年十一月十日及同年十二月二十日所立約定書第十條之約定：「如貴公司
拋棄擔保物權之全部或一部，或同意更換擔保物……均毋須再徵求立約人之同意，立
約人仍負全部債務之保證責任。」，是上訴人乙○○○等五人亦不得依民法第七五一
條為抗辯。至上訴人乙○○○等五人另抗辯，彼等之保證契約及約定書係被上訴人所
提出之定型化契約條款，依八十三年一月十一日公布實行之消費者保護法第一二條第
二項第二款規定「條款與其所排除不予適用之任意規定立法意旨顯相矛盾者」，推定
其顯失公平，又依同條第一項規定：「定型化契約中之條款違反誠信原則，對消費者
顯失公平者，無效」。本件定型化契約之條款中，已將保證人為同意表示之權利預先
予排除不予適用，自係不利於為保證人之上訴人乙○○○等五人而顯失公平，就本件
於消費者保護法實施後之案件，該定型化條款之約定，應屬無效云云。惟查，所謂消
費者，依消費者保護法第二條之立法解釋，指以消費為目的而為交易、使用商品或接
受服務者而言。銀行或其他金融機構與連帶保證人間所訂立之保證契約，乃保證人擔
保借款人對金融機構債務之清償責任，金融機構對保證人並未提供任何商品或服務，
保證人並未因有保證契約而自銀行獲得報償，其性質應屬單務、無償契約，尚非屬消
費者保護法之有關消費法律關係，自無該法之適用。從而，被上訴人請求上訴人乙○
○○等五人與上訴人丙○○及梁柏薰連帶給付四千四百七十萬元及利息、違約金，於
法有據，亦應准許云云。為其心證之所由得，並說明兩造其餘攻擊防禦方法不予審酌
之理由，爰將第一審關於駁回被上訴人請求上訴人乙○○○等五人連帶給付部分之判
決予以廢棄，改判如其所聲明，並駁回上訴人丙○○之上訴，於法核無違誤。上訴論
旨，猶執陳詞，就原審取捨證據，認定事實之職權行使，指摘原判決違背法令，求予
廢棄，非有理由。
據上論結，本件上訴為無理由。依民事訴訟法第四百八十一條、第四百四十九條第一
項、第八十五條第二項，判決如主文。
中      華      民      國    八十八    年      九      月      十      日
                              最高法院民事第三庭
                                  審判長法官  范  秉  閣
                                        法官  朱  建  男
                                        法官  曾  煌  圳
                                        法官  許  澍  林
                                        法官  鄭  玉  山
      右正本證明與原本無異
                                              書  記  官
中      華      民      國    八十八    年      九      月    二十九    日
